臺灣桃園地方法院民事判決　　　　　　　97年度訴字第1591號
原　　　告　第一產物保險股份有限公司
法定代理人　李正漢
原　　　告　美商安達產物保險股份有限公司台灣分公司
法定代理人　曾增成
原　　　告　泰安產物保險股份有限公司
法定代理人　李松季
共　　　同
訴訟代理人　林昇格律師
複　代理人　林淑娟律師
被　　　告　中菲行航空貨運承攬股份有限公司
法定代理人　錢堯懷
訴訟代理人　林振煌律師
被　　　告　香港商港龍航空有限公司
法定代理人　賀安
訴訟代理人　邵達愷律師
　　　　　　蘇燕貞律師
被　　　告　永儲股份有限公司
法定代理人　高育仁
訴訟代理人　毛仁全律師
上列當事人間請求損害賠償事件，本院於民國100 年5 月12日言
詞辯論終結，判決如下：
    主      文
原告之訴及假執行之聲請均駁回。
訴訟費用由原告負擔。
    事實及理由
壹、程序方面：
一、查原告美商安達北美洲產物保險股份有限公司台北分公司業
    於民國99年4 月29日更名為美商安達產物保險股份有限公司
    台灣分公司（下稱安達產險公司），有該公司之外國分公司
    變更登記表在卷可稽（見本院第2 卷第63頁），其人格仍屬
    同一，合先敘明。
二、次按訴訟代理權，不因法定代理有變更而消滅，民事訴訟法
    第73條定有明文。又同法第170 條有關當事人之法定代理人
    ，其代理權消滅者，訴訟程序在有法定代理人承受其訴訟以
    前當然停止之規定，於有訴訟代理人時不適用之，同法第17
    3 條亦有明定。查原告泰安產物保險股份有限公司（下稱泰
    安產險公司）之法定代理人原為陳朝亨，然於訴訟中變更為
    李松季，有本院依職權查詢之經濟部全國商工登記資料查詢
    明細表1 紙可憑（見本院第2 卷第180 頁），惟原告泰安產
    險公司於起訴時既已委任訴訟代理人，故原告泰安產險公司
    之新任法定代理人雖未於本件訴訟期間聲明承受訴訟，然本
    件訴訟程序不當然停止，併此敘明。
貳、實體方面：
一、原告起訴主張：（一）訴外人南茂科技股份有限公司（下稱
    南茂公司）於96年9 月間，委託被告中菲行航空貨運承攬有
    限公司（下稱中菲行公司）安排自上海運送自動模壓機1 組
    3 箱（下稱系爭機器）至台灣，並由被告香港商港龍航空有
    限公司（下稱港龍公司）簽發提單運送（主提單號碼：000-
    00000000號；分提單號碼：DIM00-000000；班機：KA507 ）
    。系爭機器運抵台灣後隨即進倉至永儲股份有限公司（下稱
    永儲公司）之航空貨物集散站。原告則為系爭機器之保險人
    。詎南茂公司於提領時，發現系爭機器受有毀損，南茂公司
    因此共計受有新台幣2,038,238 元之損失，為此，原告第一
    產物保險股份有限公司（下稱第一產險公司）、安達產險公
    司、泰安產險公司已依保險契約分別給付南茂公司新台幣1,
    222,943 元、611,471 元、203,824 元之保險金與南茂公司
    ，南茂公司並已將其對被告之損害賠償請求權讓與原告，並
    以本件起訴狀繕本之送達為債權讓與之通知。南茂公司委託
    被告中菲行公司運送系爭機器，被告港龍公司又受中菲行公
    司之委託而將系爭機器自上海載運至台灣，故港龍公司為中
    菲行公司之履行輔助人，自當對受託運送之系爭機器盡善良
    管理人之注意義務，惟系爭機器於被告中菲行公司、港龍公
    司之照管期間發生毀損，則被告中菲行公司、港龍公司自應
    就系爭機器之毀損，負債務不履行及侵權行為之損害賠償責
    任。系爭機器於運抵台灣後，係置於永儲公司之航空貨物集
    散站保管，然因永儲公司之使用人或受僱人之過失致系爭機
    器受有損害，永儲公司自應負侵權行為之損害賠償責任；又
    貨主南茂公司與被告永儲公司間並無契約關係，故原告僅依
    侵權行為之法律關係向永儲公司請求損害賠償。（二）系爭
    機器起運地為上海，其案件事實牽涉外國地，具涉外因素。
    依99年5 月26日修正前之涉外民事法律適用法第6 條第1 項
    、第2 項前段規定，法律行為發生債之關係者，其成立要件
    及效力，依當事人意思定其應適用之法律；當事人意思不明
    時，同國籍者依其本國法。原告與被告中菲行公司均係我國
    法人，故就債務不履行部分，應以我國之法律為準據法。另
    關於侵權行為部分，依99年5 月26日修正前之涉外民事法律
    適用法第9 條規定，係依侵權行為地法。本件系爭機器運送
    之目的地及貨主南茂公司均在台灣，且系爭機器受損，於南
    茂公司未拆開貨物檢驗前，貨損仍會持續發生，故系爭貨損
    結果發生地，亦為台灣，則侵權行為之準據法自為我國法律
    。（三）依訴外人宏茂微電子（上海）有限公司（下稱宏茂
    微公司）於系爭機器在上海送運前，將該機器交由訴外人力
    德旺精密設備技術服務（蘇州）有限公司（下稱力德旺公司
    ）打包之打包報告所示，相關之操作現場照片，包含包裝、
    機體固定及防鏽處理。且對照系爭機器於抵台後拆箱時之照
    片，可證系爭機器於拆箱時已受損嚴重，顯見系爭機器確係
    於運輸途中發生損害，被告自需負損害賠償責任。（四）南
    茂公司自永儲公司之航空貨物集散站提領系爭機器時，永儲
    公司之進口貨物放行異常情形報告表已記載「木箱破裂受潮
    ×1 ，木箱開啟受潮×1 」，堪認系爭機器於南茂公司自永
    儲公司提領前即發生損害情事。又系爭機器於南茂公司自永
    儲公司之航空貨物集散站提領後至運送至南茂公司台南廠區
    期間並無發生異常情事，此由貨車司機將系爭機器運至南茂
    公司台南廠區之運送交接單，其上除外觀異常之記載外並無
    其他註記，可證系爭機器之損害並非發生於陸運階段，故系
    爭機器損壞確係發生於被告之運送途中，被告自須就本件貨
    損負損害賠償責任。（五）再者，系爭機器由上海運送來台
    ，係為協助南茂公司生產，然因礙於大陸地區法律，僅能以
    維修名義出口，且其已確認系爭機器於出口時必需做固定及
    真空包裝處理（包含防鏽處理）。系爭機器於96年9 月14日
    抵達桃園，同年月17日由南茂公司委託卡車司機至永儲公司
    之航空貨物集散站提領，依當時桃園之氣象資料顯示，自96
    年9 月14日至17日幾乎未下雨，自不可能導致木箱受潮之情
    狀。又依永儲公司所提出之進口貨物進倉異常報告亦記載系
    爭機器中有2 件木箱皆有受潮情事，故可知系爭機器於被告
    中菲行公司、港龍公司之運送途中即有受潮情事而導致系爭
    機器有生鏽情狀。基此，被告中菲行公司、港龍公司自需就
    本件貨損負損害賠償責任。（六）另依本院囑託大陸地區調
    查力德旺公司相關職員之筆錄，可證力德旺公司係依按照貨
    主的要求所出具打包報告。宏茂微公司於96年9 月所委託力
    德旺公司打包之系爭機器，力德旺公司係按照作業流程操作
    ，予以固定處理，並無異常，宏茂微公司和力德旺公司都有
    人監督。是系爭機器於託運時並無異常，係於被告運送途中
    發生損害。（七）另依英商麥理倫國際公證有限公司（下稱
    麥理倫公證公司）所出具之公證報告之照片可知，系爭機器
    之外層木箱已受損嚴重，且該木箱上所貼之震動警示器及傾
    斜警示器均顯示有異常情況。況查被告所簽發之提單亦屬清
    潔提單。又上述永儲公司之異常情形報告表記載木箱受潮；
    此與麥理倫公證公司公證報告第3 頁記載系爭機器本身並無
    水漬等語，並不衝突。另系爭機器係於96年9 月5 日經力德
    旺公司負責包裝，且已敘明系爭機器機體已為防鏽處理，機
    體內易動部分已經固定，再經包裝成箱，而其包裝亦無不當
    之處，可證損害確係於被告之運送途中所致。（八）系爭機
    器依其商業發票所載，宏茂微公司於94年12月間之購入價額
    為美金209,050 元，然系爭機器受損後原廠日商TOWA公司所
    出具之修復費用報價，維修需花費日幣4,500 萬元，顯高於
    系爭機器購入時之商業發票之金額，故認修復主體並不合乎
    經濟效益，且因系爭機器為中古機器，故原告與貨主協議後
    同意以系爭商業發票之3 成，即新台幣2,038,238 元【美金
    209,050 ×32.5（匯率）×30％＝2,038,238 】為賠付。又
    系爭機器為自動模壓機，屬固定資產耐用年數表第12項電工
    器材製造設備欄之半導體及積體電路製造設備，其耐用年數
    為3 年。系爭機器自宏茂微公司於94年12月19日取得，嗣於
    本件96年9 月13日自大陸進口至台灣，使用1.75年故依營利
    事業所得稅查核準則計算其折舊後之殘值應為美金91,459元
    。此金額顯高於原告本件所請求之金額，是原告之請求自屬
    合理。（九）另依原告所負擔之保險比例，原告第一產險公
    司為60％，原告安達產險公司為30％，原告泰安產險公司為
    10％，故依上述保險比例計算理賠請求之金額，第一產險公
    司為新台幣1,222,943 元（計算式：2,038,238 ×60％＝1,
    222,943 ）、安達產險公司為新台幣611,471 元（計算式：
    2,038,238 ×30％＝611,471 ）、泰安產險公司為新台幣20
    3,824 元（計算式：2,038,238 ×10％＝203,824 ）。（十
    ）南茂公司於貨損發生後已於96年9 月18日通知被告系爭機
    器損害之情事，並通知被告參加系爭機器損壞之公證事宜，
    此有貨損通知可稽，且麥理倫公證公司之公證報告第2 頁中
    已載明原貨主確係有通知公證及貨損事宜，而無民法第648
    條第1 項「受貨人受領運送物並支付運費及其他費用不為保
    留」之情事。且永儲公司之進口貨物放行異常報告表上已記
    載「木箱破裂受潮×1 ，木箱開啟受潮×1 」，可知系爭機
    器於南茂公司所委託之司機至永儲公司受領時，即已為保留
    之表示，故被告不得以南茂公司有受領運送物並支付運費及
    其他費用不為保留之意思，依此主張免責。又被告雖主張本
    件有單位責任限制之適用，惟系爭機器受損之箱數為1 箱，
    而該箱之總重量為4,285 公斤，則依民用航空法第93之1 條
    第1 項之規定，航空器使用人或運送人，就其託運貨物或登
    記行李之毀損或滅失所負之賠償責任，每公斤最高不得超過
    新台幣1,000 元，依此計算本件之單位責任限制應為新台幣
    4,285,000 元，此金額已超過原告本件請求之金額，故本件
    並無單位責任限制之適用。爰依民法第184 條、第188 條侵
    權行為，及被告與南茂公司間之運送契約關係、民法不真正
    連帶、保險法第53條等法律關係提起本訴等語，並聲明：（
    一）被告中菲行公司應給付原告第一產險公司新台幣1,222,
    943 元、原告安達產險公司新台幣611,471 元、原告泰安產
    險公司新台幣203,824 元，及自起訴狀繕本送達被告之翌日
    起至清償日止按週年利率5 ％計算之利息。（二）被告港龍
    公司應給付原告第一產險公司新台幣1,222,943 元、原告安
    達產險公司新台幣611,471 元、原告泰安產險公司新台幣20
    3,824 元，及自起訴狀繕本送達之翌日起至清償日止按週年
    利率5 ％計算之利息。（三）被告永儲公司應給付原告第一
    產險公司新台幣1,222,943 元、原告安達產險公司新台幣61
    1,471 元、原告泰安產險公司新台幣203,824 元，及自起訴
    狀繕本送達被告之翌日起至清償日止按週年利率5 ％計算之
    利息。（四）上開任一項被告已為給付者，他項被告於其給
    付範圍內免給付之義務。（五）原告願供擔保，請准予宣告
    假執行。
二、被告中菲行公司則以：（一）本案有涉外因素，原告主張適
    用我國法律，然關於侵權行為地，究竟位於何處，原告迄未
    能舉證；且系爭機器既是送回台灣修理，則所謂損害結果，
    究竟為何，原告皆無從證明，故原告主張適用我國法律，即
    屬無據。（二）又系爭機器乃上海宏茂微公司自新加坡進口
    之機器，然因損壞送往台灣維修，有宏茂公司致上海海關之
    文件可證，大陸海關出口貨物報關單上亦記載「修理物品」
    ，可見該系爭機器本處於毀損狀況，原告主張是在運送途中
    毀損，顯屬無稽。況運送期間僅僅數日，應無如此快速生鏽
    之情形。另觀原告所提出之異常情形報告表雖指有「受潮」
    ，但公證報告第3 頁卻指出系爭機器並無積水（NO water
    was evident on the unit.），可見2 份報告對於現況描述
    有所衝突。故合理判斷，應該是自上海交運前早已發生之事
    實，且該機器乃10年之中古機器，生鏽乃極有可能之事。原
    告將該等早已存在之生鏽情形，歸咎於運送途中所致，顯與
    經驗法則有違。另依原告提出之公證報告記載「貨損情況/
    程度」，「包括鏽蝕、凹陷、破裂以及變形」，同樣可證不
    只有生鏽，還有因生鏽而腐蝕之情況，此絕非短期內造成。
    可證系爭機器本來就是處於受損狀態，與運送無關。原告雖
    提出力德旺公司之報告及照片，然至多僅可證明系爭機器於
    包裝完成時之狀態，但無法證明系爭機器係於運送人運送途
    中受損。（三）且系爭機器係宏茂微公司在大陸自行委託力
    德旺公司包裝，從永儲公司96年9 月14日異常報告表指出「
    棧板腳壞損受壓」，及公證報告所指「木箱裡面保護系爭機
    器及支撐之木條鬆脫以致木箱一面破損」（the timber whi
    ch secured the main unit and support the side panel
    from the inside were loose and this had consequently
    caused 1 side panel to be broken by the support timb
    er. ），可證木箱破損原因是在包裝使用之木箱有瑕疵而發
    生與運送無關。（四）就原告請求金額部分，依原告提出之
    公證報告，系爭機器之製造日期為87年8 月，迄96年9 月，
    已逾9 年，又原告主張系爭機器之耐用年數為3 年，可證系
    爭機器已全部折舊，並無殘值，又原告欲主張損害賠償，自
    應證明其出廠價格，方能評斷其理賠是否合理，然原告主張
    以美金209,050 元（此應為當初新品之價格而非中古機器之
    價格），顯尚未盡舉證之責，且依保險契約中「Deductible
    」（自付額）欄之記載為：「US$5,000 on each and every
    loss for Machinery」（每筆及每次機械受損為美金5,000
    元）等語，是每次貨損發生時，南茂公司應自行負擔美金5,
    000 元。惟依原告提出之理賠計算書觀之，原告於計算系爭
    貨損之保險金時，並未扣除受貨人南茂公司應自行負擔美金
    5,000 元之部份，是原告之請求非有理由。（五）另依民用
    航空法第93條之1 第1 項規定，航空器使用人或運送人，就
    其託運貨物或登記行李之毀損或滅失所負之賠償責任，每公
    斤最高不得超過新台幣1,000 元。但託運人託運貨物或行李
    之性質、價值，於託運前已向運送人聲明並載明於貨物運送
    單或客票者，不再此限。準此，縱認被告應負損害賠償責任
    ，亦得依前揭規定主張每公斤新台幣1,000 元之單位責任限
    制。且從包裝單之記載可知，系爭機器有3 箱，重量分別為
    4,285 公斤、6,075 公斤、420 公斤，總計10,780公斤，另
    由公證報告第2 頁PACKING 欄中記載可知，受損木箱僅有1
    箱，惟原告並未具體指出本件貨損範圍為何，故無法計算損
    害賠償金額。（六）被告中菲行公司委任被告港龍公司公司
    為運送人，並無任何過失可言，且無與承攬運送有關怠於注
    意之事項。另宏茂微公司雖為訴外人南茂公司在大陸設立之
    子公司，然該批貨物之所有權應屬於宏茂微公司而非南茂公
    司，故南茂公司對於系爭機器並無保險利益，保險契約應無
    效力，原告對於南茂公司本不應為賠償，自無任何權利可以
    受讓並對被告中菲行起訴請求等語資為抗辯；並聲明：原告
    之訴駁回，及如受不利之判決，願供擔保免為假執行宣告。
三、被告港龍公司則以：（一）本件系爭機器無論自侵權行為行
    為發生地或侵權行為結果發生地之觀點，原告均應先證明系
    爭機器受損之行為發生地或結果發生地在我國境內，始得依
    涉外民事法律適用法之規定，適用我國民法有關侵權行為之
    規定，作為原告請求權基礎。是以，原告僅以貨主南茂公司
    提貨始發現貨損，即認定侵權行為結果發生地應為台灣，顯
    與上開定義不符。（二）另依原告提出之麥理倫公證公司公
    證報告記載：「No pre-shipment survey of this 10-year
    old used machine was carried out, so we are unable
    to co nfirm that all the damage noted by the Towa en
    gineer was caused by the incident during transit. 」
    （中譯文：此部機齡10年的中古機器在裝運前並未辦理公證
    檢驗，故麥理倫公證公司無法確認日商Towa公司工程師所檢
    查出來的各種損害，是否皆肇因於運送時所發生的事故所致
    ）。可知系爭機器在裝運前並未依正常流程辦理公證檢驗，
    因此原告並無法證明該機器裝運前之狀態。（三）次依訴外
    人宏茂微公司致上海海關及上海出入境檢驗檢疫局之情況說
    明函可知，系爭機器係因車間作業中毀損，需送往國外維修
    ，故其在與南茂公司達成維修協議後，將該機器送往台灣維
    修。此外，系爭機器之海關出口貨物報關單上亦記載維修物
    品，均已說明系爭機器在運送前即處於毀損狀態，且係為進
    行維修，而將該機器運送至台灣。縱依宏茂微公司將系爭機
    器送往力德旺公司進行打包的照片可知，系爭機器外觀上並
    無毀損，然而，該等照片與原告原證11關於宏茂微打包報告
    所附照片並不相同，且照片中亦未見任何型號之標示，故無
    法證明照片中之設備即為系爭機器，故系爭機器於運送前即
    處於毀損狀態，且係為維修之目的，而將系爭機器運送至台
    灣。（四）訴外人南茂公司雖表示，該系爭機器即自動模壓
    機原有之『注膠壓力傳動機構』及『合模壓力』之『感壓元
    件』感應異常等損壞，而有進行維修之需。然南茂公司為本
    件利害關係人，其所為之陳述自不得為證，且與原告陳述相
    互矛盾應不可採。退步言，縱認系爭機器於運送途中確有損
    害擴大情事，惟依進口貨物進倉異常報告，以及進口貨物放
    行異常情形報告表，皆記載「木箱破裂受潮×1 ，木箱開啟
    受潮×1 」，然由該報告僅能知悉用以包裝系爭機器之木箱
    ，有受潮及封口開啟等情形，而無法證明系爭機器於被告港
    龍公司之運送途中有發生損害擴大的情事。另原告並未舉證
    證明系爭機器運送前之損害程度，以及運送過程中是否有損
    害擴大的情事，依前述說明，系爭機器於運送前即已處於毀
    損狀態，因此原告等必須證明系爭機器在運送過程中有損害
    擴大的情事，並與運送後之損害程度進行比較後，始能證明
    並請求損害賠償。況系爭機器損害擴大之情事亦有可能發生
    在南茂公司台南廠區內。此外，由前揭公證報告書之內容可
    知，該公證公司亦無法確認日商Towa公司工程師所檢查出來
    關於系爭機器之各種損害，是否皆肇因於被告港龍公司運送
    時所發生之事故所致。是難認港龍公司有造成系爭機器之損
    害。（五）訴外人力德旺公司對於系爭機器之包裝並非全無
    瑕疵，本件雖經大陸江蘇省蘇州市中級人民法院協助派員至
    力德旺公司，訊問其員工並製作調查筆錄，然由該調查筆錄
    僅能得知關於宏茂微打包報告，係力德旺公司所製作者，而
    無法作為系爭機器運送前之包裝程序是否有瑕疵的證據。雖
    力德旺公司員工於調查筆錄中表示，系爭機器之包裝程序係
    按照作業流程操作，也有做固定處理。然因該公司負責系爭
    機器之包裝作業，故該公司關於系爭機器之包裝程序是否有
    瑕疵亦屬利害關係人，其所為之陳述自不得作為是否有瑕疵
    之依據。況公證報告記載：箱子的一個側板破裂。棧板的木
    材斷裂，斷裂位置附近的一個側板則有鼓起的情形…將箱子
    頂板移開後，麥理倫公證公司發現，固定主體以及由內部支
    撐側板用的木材皆已鬆脫，並進而導致一個側板被支撐木材
    弄斷…等語；以及公證報告第2 頁下方、第3 頁及第5 頁上
    方等照片觀之，可知包裝系爭機器所使用之木板僅為9 公釐
    厚之多層膠合板，有過薄之虞，導致側板破裂，未能發揮其
    保護之功能。此外，固定木板與木條用之鐵釘亦未釘好，致
    使固定主體以及內部支撐側板用之木板鬆脫，未能發揮其固
    定之功能。由前述資料應可推知，力德旺公司包裝系爭機器
    之木板顯有瑕疵，且其固定程序亦未確實。（六）力德旺公
    司員工於調查筆錄中表示系爭機器的防鏽處理是代辦商所為
    ，故可知力德旺公司並未進行系爭機器的機體防鏽處理。是
    打包報告雖記載系爭機器已為防鏽處理，然力德旺公司進行
    打包作業的步驟及流程，並未涉及宏茂微公司的機體防鏽處
    理等工作，更未檢附任何證據證明宏茂微公司確已完成機體
    防鏽處理工作，可見上述報告並無法作為宏茂微公司確已完
    成機體防鏽處理工作之證明。況依原告所稱自96年9 月14日
    至17日幾乎都沒有下雨，更可證明倘若宏茂微公司已就系爭
    貨物為防鏽處理，實不可能在短短數日之航空運送過程中，
    即發生部分零件生鏽之情況。（七）此外，依南茂公司承辦
    人員吳曉萍於99年2 月22日之陳述狀中表示：「關於該機台
    於大陸出口之包裝：該機台於出口時必須做固定及真空包裝
    處理（包含防鏽處理）」云云，南茂公司亦於99年6 月14日
    以書狀向本院陳報「系爭機器於運抵陳報人台南廠後，經陳
    報人拆封檢視，系爭機器係以膠膜包封，尚與業界搬運機器
    設備之慣習相符」。然南茂公司與本件有一定利害關係又未
    經具結，不得作為本院判斷的基礎。且另對於系爭機器是否
    有為機體防鏽處理及機體內易動部件固定等工作之問題，皆
    不願意正面回答系爭機器是否確已做固定及防鏽處理，且其
    所附照片亦未見固定或防鏽處理程序，實無法得知系爭機器
    是否已完成機體防鏽處理及機體內易動部件固定等工作，非
    僅系爭機器只要膠膜包封，即符合要求。（八）原告僅依商
    業發票所載之美金209,050 元，作為系爭機器價值之依據，
    然而，前揭商業發票乃宏茂微公司自行製作之私文書，是否
    得作為系爭機器價值之證明，尚有爭執。更何況美金209,05
    0 元應包括系爭機器3 箱所有設備之價金，而依公證報告第
    5 頁第1 行以下所載，系爭機器僅有1 箱受損。準此，原告
    等以系爭機器全部價值美金209,050 元計算本件損害賠償金
    額，自難謂有理由。其次，依原告等所提之公證報告可知，
    系爭機器之製造日期為87年8 月，此外該報告並表示「此部
    機齡10年的中古機器…」，顯見系爭機器為使用超過10年的
    老舊機器，其市場價值甚低，本即難以估算，今原告等逕以
    系爭機器全新機器價值之3 成賠付受貨人南茂公司，顯非相
    當。再者，依原告所提出之固定資產耐用年數表，第12項電
    工器材製造設備欄號碼「3121半導體及積體電路製造設備」
    之記載，可知系爭機器之耐用年數為3 年。則系爭機器顯然
    已逾其耐用年數，其殘值應為0 元，原告等請求新台幣2,03
    8,238 元之損害賠償金額，實屬無據等語資為抗辯；並聲明
    ：原告之訴駁回，及如受不利判決願供擔保請准免為假執行
    之宣告。
四、被告永儲公司則以：（一）系爭機器縱有毀損，惟南茂公司
    並未通知被告永儲公司共同勘驗、公證，且所謂受損亦是依
    其測試所得之結果，並無公正第三人檢驗測試，且無報廢銷
    毀之證明，又系爭機器之異常、受損，進口貨物放行異常報
    告表所載「木箱破裂受潮變色×1 件、木箱開啟受潮×1 件
    」與被告自港龍公司接收系爭機器之際即存有之瑕疵一致，
    此有進口貨物進倉異常報告可憑，顯見系爭機器縱有毀損亦
    係於被告永儲公司接收之前即已存在，自與被告無關，且原
    告就此亦不爭執。另系爭機器之原始購得價格、數量為何，
    原告雖提出發票及提單，然此皆無從確認證明系爭機器之殘
    餘價值。（二）又系爭機器究竟於賣方裝貨、空運、陸運、
    倉儲階段，抑或受領後發生損害，是否為被告之過失行為所
    致，原告並未舉證，不應逕依系爭機器損害結果而推測被告
    永儲公司有侵權行為。另原告雖提出之進口貨物放行異常情
    形報告表來證明本件之貨損事實，然仍無法確認係何時、何
    階段所造成等語資為抗辯，並聲明：原告之訴駁回，及如受
    不利判決願供擔保請准宣告免為假執行。
五、兩造不爭執事項：
（一）受貨人即訴外人南茂公司於96年9 月間，委託被告中菲行
      公司安排自上海運送系爭機器，經由香港中轉至台灣。
（二）系爭機器係由被告港龍航空簽發提單（主提單號碼：000-
      00000000號；分提單號碼：DIM00-000000；班機：KA507
      ）負責實際運送。
（三）系爭機器於96年9 月14日送抵台灣桃園機場後，進倉於被
      告永儲公司之航空貨物集散站。
（四）被告港龍公司將系爭機器交付與永儲公司時，被告永儲公
      司作成進口貨物進倉異常報告，進倉異常報告記載，系爭
      機器有「木箱破裂受潮變色×1 、木箱開啟受潮×1 」。
（五）系爭機器之製造日期為87年8月。
六、兩造爭執事項：
（一）本件之準據法應適用何地之法律？
（二）系爭機器於運送回台灣前是否已有損害？
（三）系爭機器發生損害係運送至何階段所致？
（四）系爭機器於運送前委由力德旺公司之包裝是否有瑕疵？
（五）系爭機器受損害金額為何？
（六）本件有無單位責任限制之適用？
（七）被告三人是否有故意或過失？
（八）系爭機器所有權人為何人？有無導致喪失保險利益，而使
      得契約無效？
七、本院得心證之理由：
（一）本件應適用之準據法：
      1.就運送契約之債務不履行責任部分：按法律行為發生債
        之關係者，其成立要件及效力，依當事人意思定其應適
        用之法律；當事人意思不明時，同國籍者依其本國法，
        國籍不同者依行為地法，行為地不同者以發要約通知地
        為行為地，如相對人於承諾時不知其發要約通知地者，
        以要約人之住所地視為行為地；前項行為地，如兼跨二
        國以上或不屬於任何國家時，依履行地法，99年5 月26
        日修正前之涉外民事法律適用法第6 條定有明文。又民
        事法律關係之行為地或事實發生地跨連台灣地區與大陸
        地區者，以台灣地區為行為地或事實發生地；民事事件
        ，涉及香港或澳門者，類推適用涉外民事法律適用法。
        涉外民事法律適用法未規定者，適用與民事法律關係最
        重大牽連關係地法律，台灣地區與大陸地區人民關係條
        例第45條及香港澳門關係條例第38條亦分有明定。查本
        件原告主張其係代位系爭機器之貨主即訴外人南茂公司
        ，依南茂公司與被告中菲行公司間之運送契約，且被告
        港龍公司為中菲行公司就運送契約之履行輔助人，主張
        中菲行公司與港龍公司應負契約之債務不履行之損害賠
        償責任。又查本件南茂公司與被告中菲行公司間，就系
        爭機器之運送，並未約定或默視同意適用何地之法律；
        而南茂公司及中菲行公司均為我國法人，且系爭機器係
        由上海運至桃園，事實發生地跨連台灣地區與大陸地區
        。又港龍公司為香港之公司，故應依香港澳門關係條例
        第38條準用修正前之涉外民事法律適用法。是依上開涉
        外民事法律適用法第6 條、台灣地區與大陸地區人民關
        係條例第45條，關於南茂公司與中菲行公司間就運送契
        約所衍伸之法律關係，應適用我國法律。
      2.就侵權行為損害賠償責任部分：按99年5 月26日修正前
        之涉外民事法律適用法第9 條第1 項前段規定，關於由
        侵權行為而生之債，依侵權行為地法。而所謂侵權行為
        之行為地，凡為一部實行行為或其一部行為結果發生之
        地皆屬之，最高法院56年台抗字第369 號判例意旨參照
        。本件原告主張其代位訴外人南茂公司依侵權行為之法
        律關係，向被告請求損害賠償，查南茂公司係於在台灣
        受領貨物時，發現系爭機器毀損，應認本件結果發生地
        於台灣。揆諸上開規定，本件侵權行為損害賠償責任之
        準據法亦應為我國法律。
（二）按因故意或過失，不法侵害他人之權利者，負損害賠償責
      任，民法第184 條第1 項前段雖定有明文。然主張受侵權
      行為者，應就行為人因故意或過失之行為，不法侵害其權
      利、所受損害及因果關係等侵權行為之構成要件負舉證責
      任。原告固主張其係依侵權行為之法律關係，向被告永儲
      公司請求損害賠償云云，惟查：
      1.系爭機器係由被告港龍公司簽發編號000-00000000號之
        主提單，將系爭機器自上海經由香港運抵桃園機場一事
        ，為兩造所不爭，已如前述。
      2.編號000-00000000號主提單之貨物即系爭機器於送入被
        告永儲公司之航空貨物集散站時，外觀已有木箱破裂受
        潮變色、木箱開啟受潮之狀況，此有永儲公司進口貨物
        進倉異常報告在卷可稽（見本院第1 卷第29頁）。且原
        告及被告永儲公司就系爭機器於進入永儲公司之航空貨
        物集散站前即已損壞之事實不爭執（見本院第2 卷第70
        頁背面、第162 頁背面、第163 頁）。是堪認系爭機器
        之損壞與被告永儲公司無涉，故原告主張永儲公司就系
        爭機器之損壞負侵權行為之賠償責任，顯非可採。
（三）按當事人主張之事實，經他造於準備書狀內或言詞辯論時
      或在受命法官、受託法官前自認者，無庸舉證；自認之撤
      銷，除別有規定外，以自認人能證明與事實不符或經他造
      同意者，始得為之，民事訴訟法第279 條第1 、3 項定有
      明文。查原告前於本院97年11月7 日言詞辯論期日自認系
      爭機器係送回台灣維修之事實（見本院第1 卷第55、56、
      57頁）。嗣後原告雖於98年8 月20日以書狀變更其主張為
      系爭機器乃以維修之名義運送來台，但實際上該機器並不
      需要維修，而係運至台灣協助南茂公司生產，系爭機器於
      上海交運前，並無損壞之情事云云（見本院第1 卷第169
      頁背面）。然查：
      1.宏茂微公司曾於本件事發前之96年9 月7 日與南茂公司
        簽訂維修協議，約定：「甲方宏茂微電子（上海）有限
        公司2005年12月從新加坡進口一台自動模壓機，型號為
        Y1-E SERIES ，因在車間作業中損壞，需到國外作維修
        ，現經與南茂科技達成維修協議，甲方宏茂微電子將機
        台運往乙方台灣公司維修。」有宏茂微公司與南茂公司
        於96年9 月7 日之維修協議在卷可稽（見本院第1 卷第
        48頁）。又宏茂微公司於本件事發後之97年7 月間，將
        系爭機器自台灣進口至大陸地區時，曾向上海海關及上
        海出入境檢驗檢疫局提出「情況說明」，該「情況說明
        」記載：「我公司宏茂微電子（上海）有限公司為外商
        獨資企業，從事業務為經營半導體（硅片及化合物半導
        體）集成電路…我司2005年5 月從新加坡進口一台自動
        模壓機，型號為Y1-E SERIES ，在車間作業中損壞，在
        與南茂科技達成維修協議後，送往台灣維修…」此有宏
        茂微公司致上海海關及上海出入境檢驗檢疫局之情況說
        明書可稽（見本院第1 卷第46、47頁）。是依南茂公司
        與宏茂微公司間之上開維修協議，及宏茂微公司於97年
        間再度將系爭機器運往上海所提出與上海關務、檢驗檢
        疫相關當局之正式文書所載，堪認系爭機器於96年間確
        係因損壞而需運往台灣維修。
      2.原告雖提出宏茂微公司於系爭機器運送來台前，在大陸
        地區就系爭機器打包之照片24張（見本院第2 卷第5 至
        10頁），然該等照片僅為系爭機器外觀，尚不足證明系
        爭機器之內部零件、功能於運送前是否正常無損，故不
        尚足證明原告主張系爭機器運送來台係為協助生產，運
        送前並無損壞之事實。
      3.南茂公司之職員即訴外人吳曉萍雖曾於99年2 月23日以
        書狀向本院表示：南茂公司於96年9 月間委託被告中菲
        行公司自上海運送系爭機器至台灣，係因南茂公司於96
        年中接獲急單，重新購買新機器於時效上來不及，剛好
        宏茂微公司有閒置機台，於是向宏茂微公司借機以協助
        生產。經與宏茂微公司確認後，因礙於大陸地區法令，
        系爭機器僅能以出售或維修名義出口云云（見本院第1
        卷第262 頁）。然此與訴外人南茂公司於99年6 月18日
        以書狀向本院陳報：宏茂微公司曾向南茂公司稱系爭機
        器原有注膠壓力傳動機構及合模壓力之感壓元件感應異
        常等損壞，而有進行維修之需，除此以外，無其他損壞
        等語（見本院第2 卷第53頁），相互矛盾。又原告雖認
        其所提出系爭機器自上海運送前之打包照片，足證系爭
        機器非因維修而運送來台，無庸再就訴外人吳曉萍聲明
        人證（見本院第2 卷第3 頁背面）。惟除吳曉萍與南茂
        公司上開之書面陳述有所矛盾外，吳曉萍曾否實際處理
        本件系爭機器運送之過程，及其如何知悉系爭機器運送
        來台之目的、運送前系爭機器有無毀損情事，均應經本
        院以證人之證據調查程序，命吳曉萍具結而為證述，以
        擔保其所述內容之憑信性。且吳曉萍係南茂公司之職員
        ，而南茂公司又為原告本件保險事故之被保險人；又南
        茂公司業以系爭機器於運送途中受損為由，向原告請求
        給付保險金，並取得原告所給付之保險金，故吳曉萍與
        南茂公司及原告有密切之利害關係，無可能以未經法院
        命具結之書面陳述，即表示系爭機器於自上海運送前業
        已毀損之事實。是以，難認吳曉萍上開以書面陳稱南茂
        公司向宏茂微公司借用系爭機器，僅得以維修名義自上
        海出口至台灣云云；及南茂公司以書面表示系爭機器除
        注膠壓力傳動機構及合模壓力之感壓元件感應異常外，
        並無其他損壞云云為可採。
      4.原告僅空言主張訴外人南茂公司需系爭機器協助生產云
        云，然就南茂公司係因應如何之緊急訂單而需將系爭機
        器運送來台協助生產、利用系爭機器之相關生產計畫，
        及何以無法藉由委託訴外人宏茂微公司就近於上海生產
        等情，均未舉證以實其說。此外，原告就其主張系爭機
        器係為協助生產而運送來台一事，復未提出其他足資證
        明之證據；且原告前已自認系爭機器係為維修而運送來
        台之事實，故應認被告抗辯系爭機器於自上海交運前，
        業已損壞一事為可採。
（四）原告雖主張系爭機器係訴外人宏茂微公司於94年12月19日
      以美金209,050 元自新加坡所進口至上海，至本件事故發
      生之96年9 月間僅使用1 年9 月，故系爭機器於自上海交
      運前之殘值應為美金91,459元云云，然查：
      1.訴外人宏茂微公司於94年12月間將系爭機器自新加坡進
        口至上海時，其買入價格為美金209,050 元一事，有宏
        茂微公司於94年12月19日向大陸地區海關申報之進口貨
        物報關單在卷可稽（見本院第1 卷第50頁）。
      2.按財政部發布之營利事業所得稅查核準則第95條第3 項
        規定：取得已使用之固定資產，以其未使用年數作為耐
        用年數，按照規定折舊者，准予認定。查系爭機器上貼
        有製造日期為87年8 月之標籤，此有原告所提出之麥理
        倫公證公司之公證報告及日商Towa公司所出具之報告附
        卷可稽（見本院第1 卷第16、17、66、144 頁），是應
        認系爭機器係於87年8 月間所製造，故至本件事故發生
        時止，系爭機器已使用逾9 年一事堪以認定。又被告就
        原告主張系爭機器屬半導體及積體電路製造設備一事，
        並未爭執。依行政院所頒固定資產耐用年數表，「電工
        器材製造設備」中之「半導體及積體電路製造設備」，
        其耐用年數為3 年。故宏茂微公司於94年間取得屬半導
        體及積體電路製造設備之系爭機器時，系爭機器已使用
        逾其3 年之耐用年數。
      3.又營利事業所得稅查核準則第95條第8 項前段規定：營
        利事業折舊性固定資產，於耐用年限屆滿仍繼續使用者
        ，其殘值得自行預估可使用年數並重新估計殘值後，依
        原提列方法計提折舊。查訴外人宏茂微公司於94年間雖
        係以美金209,050 元之價格取得系爭機器，然麥理倫公
        證公司曾請南茂公司就系爭機器之資產登錄紀錄或原始
        訂購單、合約，說明系爭機器之發票金額為美金209,05
        0 元之定價方式，惟麥理倫公證公司並未收到任何相關
        文件；且機齡10年之中古系爭機器在裝運前並未辦理公
        證檢驗（見本院第1 卷第67頁）；又系爭機器使用已逾
        其耐用年數，業如前述。原告既無法提出系爭機器在耐
        用年數屆滿後，於94年間，就此項固定資產之重新估計
        殘值，亦無法提出預估可使用年數之相關依據，是難認
        原告主張以美金209,050 元作為系爭機器之原始價值，
        並自94年12月起計算折舊之主張為可採。況且，系爭機
        器於96年9 月間自上海交運前已經毀損等情，業經本院
        認定如前；而原告復未提出其他足資證明系爭機器於上
        海交運前之價值，故難認系爭機器於上海交運前，尚有
        何殘值。
      4.查此部機齡約10年之中古系爭機器於裝運前並未辦理公
        證檢驗，故麥理倫公證公司無法確認日商Towa公司工程
        師所檢查出之各種損害，是否皆肇因於運送時所發生。
        是以，麥理倫公證公司無法提供原告關於系爭機器於本
        件運送途中受損情況之確切評估，此有麥理倫公證公司
        之公證報告在卷可稽（見本院第1 卷第67頁）。又本件
        事故發生後，負責維修系爭機器之日商Towa公司雖曾提
        出1 份修復費用報價單與麥理倫公證公司，表示系爭機
        器之維修總價為日幣4,500 萬元，包括日幣4,250 萬元
        之材料費及日幣2,500 萬元之維修工資。然依據南茂公
        司所提供與麥理倫公證公司之發票，系爭機器之價格為
        美金209,050 元，約合日幣23,831,700元，故修復系爭
        機器並不合乎經濟效益，此亦經麥理倫公證公司公證屬
        實（見本院第1 卷第66、67頁）。是堪認系爭機器於自
        上海運送至台灣後，亦無任何殘值。
（五）按因故意或過失，不法侵害他人之權利者，負損害賠償責
      任。因可歸責於債務人之事由，致為不完全給付者，債權
      人得依關於給付遲延或給付不能之規定行使其權利；因不
      完全給付而生前項以外之損害者，債權人並得請求賠償，
      民法第184 條第1 項前段、第227 條定有明文，是不論依
      侵權行為抑或契約之債務不履行責任請求損害賠償，均以
      受有損害為要件。查系爭機器於96年9 月間自上海交運前
      即已毀損而無殘值，故難認被告中菲行公司或港龍公司之
      運送行為造成系爭機器之價值下降。系爭機器既未因運送
      而受有損害，則原告依侵權行為或契約之法律關係，請求
      被告中菲行公司及港龍公司給付損害賠償，均屬無據。
八、從而，系爭機器於自上海交運前，即因毀損而無殘值，故難
    認被告之行為造成系爭機器之損害。系爭機器既無損害，則
    系爭機器之貨主即訴外人南茂公司對於被告本無侵權行為或
    契約之債務不履行之損害賠償請求權，則原告主張其等因系
    爭機器毀損而給付南茂公司2,038,238 元之保險金，即得代
    位南茂公司向被告請求損害賠償，均為無理由，應予駁回。
    原告之訴既經駁回，其假執行之聲請亦失所附麗，應併予駁
    回。
九、本件事證已臻明確，兩造其餘主張陳述及所提之證據，經審
    酌與本院前揭判斷無影響，毋庸一一論述，附此敘明。
十、訴訟費用負擔之依據：民事訴訟法第78條。
中    華    民    國   100    年    6     月    9     日
          民事第三庭  審判長法  官  張益銘
                            法  官  周玉
                            法  官  毛彥程
以上正本係照原本作成。
如對本判決上訴，須於判決送達後20日內向本院提出上訴狀。如
委任律師提起上訴者，應一併繳納上訴審裁判費。
中    華    民    國   100    年    6     月    20    日
                            書記官  伍幸怡